臺灣高雄地方法院刑事裁定　　　　　　95年度聲判字第96號
聲　請　人　甲○○
代　理　人　王家鈺律師
被　　　告　乙○○
上列聲請人因告訴被告妨害名譽案件，不服臺灣高等法院高雄分
院檢察署檢察長駁回再議之處分（95年度上聲議字第1216號），
聲請交付審判，本院裁定如下：
    主  文
聲請駁回。
    理  由
一、聲請人甲○○聲請交付審判意旨略如：被告乙○○與聲請人
    甲○○，均為民主進步黨競選第10屆高雄縣鳳山市長黨內初
    選候選人，被告竟基於意圖散布於眾之犯意，於民國94年7
    月15日至同年月21日止，在其所印製之文宣或蘋果日報上刊
    登以文字、圖畫暗示指稱聲請人為「黑金」之廣告，另在其
    印製之「超級比一比」文宣上以聲請人之政見「無廉能、無
    教育、無弱勢關懷或社會福利下，您要選誰當市長? 」，及
    被告明知聲請人畢業於國際商業專科學校銀行保險科及省立
    鳳山商業職業學校，卻於文宣上將聲請人之學歷刊載為國際
    商工二專部銀行保險科、鳳山商工補校綜合商業科等，以夾
    報、發放之方式而為散布，足以毀損聲請人之名譽。被告辯
    稱廣告文宣係文宣部門所製作，撇清責任，並不可採；被告
    稱所印製文宣及廣告業經其服務處人員許智善善盡調查之責
    任，然檢察機關竟未詳細調查許智善是否善盡調查責任，即
    加採認，亦非允當。被告在此次選舉中並冒用高雄縣縣長楊
    秋興之照片，使人誤信其參選鳳山市市長係經縣長支持，後
    業經縣長表示應拆除相關文宣照片，足認被告競選手段並非
    公正。末，聲請人前係自承有將仿萬寶龍筆及金美克能禮盒
    贈送予人，但並非專指贈送予選民；聲請人雖亦有發放競選
    文宣向被告展開反擊，然係因被告先有上開文宣及廣告後，
    聲請人始行為之，檢察機關未予詳查即為順序顛倒之認定。
    聲請人因認被告涉有刑法第310 條第2 項之加重誹謗罪嫌。
二、按告訴人不服上級法院檢察署檢察長或檢察總長認再議為無
    理由而駁回之處分者，得於接受處分書後10日內委任律師提
    出理由狀，向該管第一審法院聲請交付審判。法院認為交付
    審判之聲請不合法或無理由者，應駁回之。刑事訴訟法第25
    8 條之1 、第258 條之3 第2 項前段，分別定有明文。
三、本件聲請人以被告涉犯加重毀謗罪，向臺灣高雄地方法院檢
    察署檢察官提出告訴，經該檢察署檢察官為不起訴處分後，
    聲請人不服，聲請再議亦經臺灣高等法院高雄分院檢察署檢
    察長以再議為無理由而駁回再議。聲請人於接受前開駁回再
    議之處分書後10日內委任律師向本院聲請交付審判等情，固
    有前揭不起訴處分書、處分書、送達證書及刑事交付審判聲
    請狀附卷可稽。
四、惟按刑事訴訟法第258 條之1 規定，告訴人得向法院聲請交
    付審判，此係對於檢察官不起訴或緩起訴裁量權制衡之一種
    外部監督機制，此時，法院僅在就檢察官所為不起訴或緩起
    訴之處分是否正確加以審查，以防止檢察機關濫權。依此立
    法精神，同法第258 條之3 第3 項規定：法院就交付審判之
    聲請為裁定前，得為必要之調查等語，其所謂得為必要之調
    查，係指調查證據之範圍應以偵查中曾顯現者為限，不可就
    新提出之證據再為調查，亦不可蒐集偵查卷以外之證據，否
    則將與刑事訴訟法第260 條之再行起訴規定混淆不清（臺灣
    高等法院91年4 月25日刑庭會議法律問題研討意見參照）。
    又法院於審查交付審判之聲請有無理由時，除認為告訴人所
    指摘不利被告之事證未經檢察機關詳為調查或斟酌，或不起
    訴處分書所載理由違背經驗法則、論理法則或其他證據法則
    者外，不宜率予交付審判（法院辦理刑事訴訟案件應行注意
    事項第118 項參照）。至上開所謂告訴人所指摘不利被告之
    事證未經檢察機關詳為調查，係指告訴人所提出請求調查之
    證據，檢察官未予調查，且若經調查，即足以動搖原偵查檢
    察官事實之認定及處分之決定，倘調查結果，尚不足以動搖
    原事實之認定及處分之決定者，仍不能率予交付審判。
五、經查：
  (一)聲請人原告訴意旨略以：被告與聲請人，均為民主進步黨競
    選第10屆高雄縣鳳山市長黨內初選候選人，被告竟基於意圖
    散布於眾之犯意，於94年7 月15日至同年月21日止，在蘋果
    日報刊登以文字、圖畫暗示指稱聲請人為「黑金」之廣告，
    另在其印製之「超級比一比」文宣上以聲請人之政見「無廉
    能、無教育、無弱勢關懷或社會福利下，您要選誰當市長?
    」，同時明知聲請人畢業於國際商業專科學校銀行保險科及
    省立鳳山商業職業學校，卻於文宣上將聲請人之學歷刊載為
    國際商工二專部銀行保險科、鳳山商工補校綜合商業科等，
    以夾報之方式而為散布，足以毀損聲請人之名譽。因認被告
    涉有刑法第310 條第2 項之加重誹謗罪嫌云云。
  (二)臺灣高雄地方法院檢察署檢察官偵查終結後認為：訊據被告
    堅決否認有何誹謗之犯行，並辯稱: 該廣告及文宣乃文宣處
    理人員林景升所為，伊事後才知情，但廣告內容並非指聲請
    人為黑金，廣告圖畫有一隻黑手拿一塊黑抹布在塗抹，乃強
    調聲請人以文宣抹黑手法，不是說聲請人是黑道，廣告圖畫
    中黑手上之「金」是因為聲請人送禮品給選民，而文宣內容
    是根據選舉公報及聲請人網站資料製作等語。經查: 聲請
    人於該署偵查中亦自承提供金美克能沐浴乳、萬寶龍筆等物
    給選民，核與被告所辯情節大致相符，並有禮品照片1 幀附
    卷可佐，是被告抗辯非屬無稽。聲請人於偵訊中自承: 伊
    確實有散發「事實勝於抹黑，拆穿乙○○的大話謊言」文宣
    指摘被告，其內容為「大話謊言一，乙○○文宣偽造簽名。
    大話謊言二，謊稱是社區大學市民大學創辦人。大話謊言三
    ，請問那一張照片是合成偽造? 」之競選文宣，此有被告提
    供之聲請人競選文宣在卷可參。是被告辯稱: 伊未偽造與縣
    長楊秋興之簽名、合照之照片，伊所發之文宣相片上人物之
    姓名均出於同型體之電腦用字，意在標示各政治人物、並非
    偽造; 又伊與楊秋興縣長合照，係於94年3 月29日伊參加楊
    秋興縣長正式宣布參還縣長時所拍攝; 另該高雄縣社區大學
    或鳳山市民大學，雖有縣政府及鳳山市公所補助款項資助，
    但仍有賴主事實對外籌募資金予以運作，該2 所學校實際負
    責籌設運作，伊自始至終均有參與執行，有94年3 月30日蘋
    果日報、自由時報、臺灣時報、民眾日報、新新聞報、中華
    日報、少年中國晨報剪報在卷可稽。被告此點抗辯，尚屬可
    採。證人即上開「超級比一比」宣傳海報製作人林景升證
    述: 伊所製作之文宣係由乙○○競選服務處人員提供網站資
    料，該記載聲請人係鳳山商工補校綜合商業科畢業資訊，係
    由服務處人員許智善所提供並向伊表示有查證等語; 況該「
    超級比一比」文宣係將被告與聲請人之年齡、所有之學歷、
    經歷以表列方式呈現，並要求選民就雙方政見來決定「您要
    選誰當市長？」，縱其中載有聲請人係鳳山商工補校綜合商
    業科畢業，而於最高學歷上已載明聲請人係義守大學企管碩
    士(EMBA 在職班)， 是被告所發送「超級比一比」之文宣並
    無使人理解聲請人之學歷僅為國際商工二專部銀行保險科、
    鳳山商工補校綜合商業科之意圖；且該載有被告係鳳山商工
    補校綜合商業科，尚無影響一般人對聲請人在社會上之聲望
    與地位之評價，即未有毀損聲請人名譽，實難遽認被告有何
    貶抑及誹謗聲請人之故意。因認被告罪嫌不足，為不起訴處
    分。
  (三)又聲請人聲請再議意旨雖略以：被告上開文宣、廣告顯然有
    毀謗聲請人之情形；而聲請人雖曾自承有贈送仿萬寶龍筆、
    金美克能禮盒予人，但該等物品價格均非高，亦非專送選民
    ，是檢察機關之認定均有誤。再者，原處分未詳加調查聲請
    人與被告間文宣散發之順序、亦未調查被告服務處人員許智
    善究竟有無詳為調查之能事，即率而認定，因認被告涉有刑
    法加重毀謗之罪嫌，原檢察官採信被告所辯，認被告罪嫌不
    足，顯有未當等語。而臺灣高等法院高雄分院檢察署駁回聲
    請人再議理由略謂：查本件證人即上開「超級比一比」宣傳
    海報製作人林景升已經證述: 伊所製作之文宣係由乙○○競
    選服務處人員提供網站資料，該記載聲請人係鳳山商工補校
    綜合商業科畢業資訊，係由服務處人員許智善所提供並向伊
    表示有查證等語; 核與被告所辯情節大致相符，被告無貶抑
    及誹謗聲請人之故意，已經原檢察官於不起訴之處分書詳為
    敘明。已經原檢察官於不起訴之處分書詳為敘明。聲請人並
    未另舉出具體證據以供檢察官調查，此外亦查無積極證據足
    以證明被告犯行，原檢察官為不起訴處分，聲請人執意指摘
    原處分不當，其聲請再議顯無理由，而將聲請再議駁回。
  (四)前開不起訴處分及駁回再議理由暨事證，業經本院調閱前開
    卷證核閱屬實，聲請人雖以前詞為由聲請交付審判，然查：
    聲請人所指被告涉嫌加重毀謗之其所印製「超級比一比」
      文宣內容為：「人說：親戚不計較，但是選市長就要認真
      比較--超級比一比。乙○○年齡：... 學歷：... 經歷：
      ... ；甲○○年齡：... 學歷：義守大學企管碩士（EMBA
      在職班）、國際商工二專部銀行保險科、鳳山商工補校綜
      合商業科，經歷：... 。政見部分：(1)廉能--許有，王無
      。(2)教育--許有，王無。(3)弱勢關懷與社會福利--許有，
      王無。(4)治安--許有，王有。(5)交通--許有，王有。(6)工
      商發展--許有，王有。(7)政見取向--許：市政均衡發展，
      王：偏重商業開發。請問睿智的鳳山市民：您要選誰當市
      長？」，此有該文宣附卷可稽，詳細查其文宣內容，就其
      指摘或傳述之事，客觀上均尚非達足以毀損或貶抑他人名
      譽程度之事項，至該文宣中就聲請人學歷部分之敘述，經
      查，與選舉公報上所載「義守大學企管所碩士畢業，凱達
      格蘭學校第一期結業」及聲請人技術校院招生宣傳網網站
      資料記載「學歷：鳳山商工綜合商業科畢業、國際商工二
      專部銀行保險科畢業、義守大學企管碩士」相較，此有民
      主進步黨高雄縣黨部第十屆鳳山市長選舉公報、證人所提
      聲請人網站資料在卷可稽，僅有鳳山商工『補校』綜合商
      業科中之補校二字不同，雖日間部與補校組織確有不同，
      惟該部分學歷並非聲請人之最高學歷，依一般社會觀念，
      尚不足以影響一般人對聲請人在社會上之聲望與地位之評
      價。
    聲請人所指被告於94年7 月15日至同年月21日止，在蘋果
      日報上刊登以文字、圖畫暗示指稱聲請人為「黑金」之廣
      告，稽之內容，其圖畫確為一隻黑手拿一塊黑抹布在塗抹
      ，黑圖之中則另放金字及＄之圖案，此有該廣告在卷可證
      ，佐以聲請人於偵訊時自承有提供金美克能禮盒、仿萬寶
      龍筆等物贈送予人等語在卷，並有照片1 張附卷，此外，
      亦有聲請人散發指摘被告之文宣載為：「事實勝於抹黑，
      拆穿乙○○的大話謊言。大話謊言一，乙○○文宣偽造簽
      名。大話謊言二，謊稱是社區大學市民大學創辦人。大話
      謊言三，請問那一張照片是合成偽造? 7 月20日晚上6 時
      至10時，當您接到民調電話時請大聲說出唯一支持甲○○
      」，有該文宣附卷可憑，聲請人於聲請交付審判意旨中亦
      自承其有於94年7 月19日以文宣向大眾澄清事實展開反擊
      ，此係在聲請人所指被告發放廣告之同年7 月15日至同年
      月21日之間，是被告所辯等語，尚非不可採。
    按言論自由為人民之基本權利，憲法第11條有明文保障，
      國家應給予最大限度之維護，俾其實現自我、溝通意見、
      追求真理及監督各種政治或社會活動之功能得以發揮。惟
      為兼顧對個人名譽、隱私及公共利益之保護，法律尚非不
      得對言論自由依其傳播方式為合理之限制。刑法第310 條
      第1 項及第2 項誹謗罪即係保護個人法益而設，為防止妨
      礙他人之自由權利所必要，符合憲法第23條規定之意旨。
      至刑法同條第3 項前段以對誹謗之事，能證明其為真實者
      不罰，係針對言論內容與事實相符者之保障，並藉以限定
      刑罰權之範圍，非謂指摘或傳述誹謗事項之行為人，必須
      自行證明其言論內容確屬真實，始能免於刑責。惟行為人
      雖不能證明言論內容為真實，但依其所提證據資料，認為
      行為人有相當理由確信其為真實者，即不能以誹謗罪之刑
      責相繩 (司法院大法官解釋第509 號解釋文參照)。 被告
      製作文宣及廣告既未達貶損聲請人名譽、地位之事項，且
      均經調查，有相當理由確信其為真實，檢察官依卷內證據
      資料，認定本件罪嫌不足等情，亦難謂有何調查未臻完備
      之處，亦無其他違背經驗法則、論理法則或證據法則之情
      事。至聲請人認應再傳訊被告服務處人員許智善詳加調查
      或被告是否有冒用高雄縣縣長照片等情，惟均與本件加重
      毀謗犯行之成立否，不生影響或並無干係。是本院認本件
      並無聲請人所指摘不利被告之事證未經檢察機關詳為調查
      或斟酌，或不起訴處分書所載理由違背經驗法則、論理法
      則或其他證據法則等得據以交付審判之事由存在，聲請人
      猶執前詞聲請交付審判，指摘原不起訴處分及駁回再議聲
      請之理由不當，復未能提出確切證據供本院調查參酌，揆
      諸依上開說明，本件交付審判之聲請為無理由，應予駁回
      。
六、依刑事訴訟法第258 條之3第2項前段，裁定如主文。
中　　華　　民　　國　　96　　年　　1 　　月　　11　　日
             刑事第十一庭  審判長法　官  何秀燕
                                 法　官  戰諭威
                                 法  官  吳金芳
以上證明與原本無異。
不得抗告。
中　　華　　民　　國　　96　　年　　1 　　月　　15　　日
                                 書記官  劉音利
